【裁判字號】    89,上易,174
【裁判日期】    891011
【裁判案由】    過失傷害
【裁判全文】
臺灣高等法院臺南分院刑事判決          八十九年度上易字第一七四號  Ａ
      上  訴  人  臺灣雲林地方法院檢察署檢察官
      上  訴  人
      即  被  告  甲  ○  ○
      選任辯護人  黃  紹  文  律師
右上訴人因被告過失傷害案件，不服臺灣雲林地方法院八十八年度易字第四一五號中
華民國八十八年十二月七日第一審判決（起訴案號：臺灣雲林地方法院檢察署八十七
年度偵字第二七四九號），提起上訴，本院判決如左：
      主      文
原判決撤銷。
甲○○無罪。
      理      由
一、公訴意旨略以：上訴人即被告甲○○係中國醫藥學院北港附設醫院（媽祖醫院）
    骨科專科醫師，以從事醫療為業務之人，於民國（下同）八十七年四月十五日十
    七時許，對於因車禍送診而受有右腓（右小腿）脛骨骨折開放性第三型、右腓總
    神經斷裂、右腓前肌斷裂、疑壞疽性壞死及腓骨骨折等傷勢之告訴人乙○○，竟
    不採取較不易感染之骨外固定方式，而採用內固定性固定骨折之方式，先將傷口
    清理擴創，繼而縫合斷裂之脛前肌，並以螺絲、鋼線固定脛骨骨折，再將傷口縫
    合以石膏固定後，原應注意告訴人手術後病情變化狀況，並隨時採取必要之醫護
    措施，以防止發生病情之惡化，且依當時情形，又無不能注意之情形，竟疏於注
    意，對於告訴人及家屬迭次反應高燒、患肢冰冷、紅腫等情況，不為立刻處理，
    而遲至同年四月十九日，致使告訴人因開放性骨折後併發感染造成腔室症候群後
    ，於高雄榮民總醫院施行右小腳中斷截肢。案經告訴人訴請偵辦，因認被告犯有
    刑法第二百八十四條第二項後段之業務過失致重傷罪嫌云云。
二、按犯罪事實應依證據認定之，無證據不得推定其犯罪事實；又不能證明被告犯罪
    者，應諭知無罪之判決；刑事訴訟法第一百五十四條、第三百零一條第一項，分
    別定有明文。次按所謂證據，須適於被告犯罪事實之證明者，始能採為斷罪資料
    ，法院如未能發現相當證據或證據不足以證明，自不能以推測或擬制之方法以為
    裁判基礎，是以法院認定不利被告之事實，須依積極證據，苟積極證據不足為不
    利被告事實之認定時，即應為有利於被告之認定，更不必有何有利之證據；又告
    訴人之告訴，係以使被告受刑事訴追為目的，是其陳述是否與事實相符，仍應調
    查其他證據以資審認。末按刑法上之過失，其過失行為與結果間，在客觀上有相
    當因果關係始得成立，所謂相當因果關係，係指依經驗法則，綜合行為當時所存
    在之一切事實，為客觀之事後審查，認為在一般情形下，有此環境，有此行為之
    同一條件，均可發生同一之結果者，則該條件即為發生結果之相當條件，行為與
    結果即有相當之因果關係；反之若在一般情形下，有此同一條件存在，而依客觀
    之審查，認為不必皆發生此結果者，則該條件與結果並不相當，不過為偶然之事
    實而已，其行為與結果間即無相當因果關係。又過失責任之有無，應以行為人之
    懈怠或疏虞與結果之發生，有無相當因果關係為斷，所謂相當因果關係，即以所
    生之結果觀察，認為確因某項因素而惹起，又從因素觀察，認為足以發生此項結
    果，始克當之，亦分別迭經最高法院著有判例在案。公訴人認被告犯有上開過失
    致重傷害之罪嫌，無非係以告訴人之指訴，證人曾啟俊、曾陳清月、謝文炎、黃
    煥成在偵查中之證言，及行政院衛生署醫事審議委員會，亦鑑定被告未盡醫療及
    照顧義務有過失，且與告訴人之截肢間，具有相當因果關係等由為論據。訊據被
    告固不諱言其有為上開主治告訴人腳傷，嗣告訴人右腳截肢之事實；惟矢口否認
    有何過失致重傷害之犯行，並辯稱：「（問：為何會認為是第二型骨折？）當時
    我是依傷口來判斷是第二型，而當天開完刀後我就認為是第三型的，所以我就以
    第三型方式來治療，開完刀之後，我有跟他哥哥講說可能要截肢」、「（問：為
    何開完刀後認為第三型而不以骨外方式來固定，卻以縫合方式來治療？）我是中
    國醫藥學院畢業，有八年之經驗了，我們不能傷害他的軟組織，而該蓋的我都有
    儘量蓋了，開完刀後我有用鋼絲和螺絲釘來固定，而外面也用石膏來固定，這也
    是骨外固定方式之一種」、「（問：有無縫合？）我主要是用紗布蓋起來，而初
    步縫合是大針，密密的就是小針，我是有替他縫合」、「（問：為何乙○○會有
    患肢冰涼、高燒、紅腫等現象？）他當時送來就四肢冰涼，沒有紅腫，四天期間
    我都是他的主治醫師，每天我有去巡房，當時我都沒有發現這些、沒有發臭的情
    況。而第四天我看他皮膚有變色，我認為他在媽祖醫院時皮膚並沒有發臭，而他
    截肢是因他受傷所造成的，與我的醫療無關」、「我確有注意，但病情仍持續在
    進行，我本來要給他截肢，他不接受，結果到高雄榮總也還是要截肢，第三次鑑
    定報告也說大部分需要截肢，如果當時他一進來，我就替他截肢就沒有今天這種
    事了」云云。
三、經查告訴人於八十七年四月十五日十七時許，因車禍受傷被送至中國醫藥學院北
    港附設醫院急診室，由該院之骨科專業醫師即被告負責診斷治療，經診斷結果認
    告訴人受有右腓（右小腿）脛骨骨折開放性骨折、右腓總神經斷裂、右腓前肌斷
    裂、疑壞疽性壞死及腓骨骨折等傷害，旋以內固定性固定骨折方法，使用螺絲釘
    及鋼線來固定骨折，並縫合傷口以石膏固定，置放引流管方式進行手術，並留院
    繼續觀察醫治，迄同年月十九日因病情惡化，始轉至高雄榮民總醫院，並即於翌
    （二十）日施行右小腳中斷截肢，致告訴人受有喪失右腳機能之重大傷害等情，
    固有中國醫藥學院北港附設醫院及高雄榮民總醫院，所分別製作之告訴人病歷資
    料、病歷資料查詢會簽意見表等各影本存卷足參，堪認告訴人於車禍受傷經醫治
    後已成重傷害之事實無訛。惟因本件為典型之醫療糾紛，涉及醫療之專業知識，
    為瞭解被告在處理告訴人腳傷之整個醫療過程，及所採取之治療方法是否合宜有
    無過失，先後經檢察官、原審及本院三度將整個醫療過程之病歷資料，送請行政
    院衛生署醫事審議委員會鑑定。檢察官第一次委託鑑定之事項：（一）就告訴人
    發生車禍之傷勢，被告有無辦法立即判斷成功率之多寡及截肢之可能性為何，而
    立即對家屬為必要之說明。（二）被告就告訴人之就醫，依媽祖醫院之醫療設備
    （例如無血管攝影設備之情況下），遇此肢體傷害，被告有無醫治之能力，而醫
    師面對此傷害，應採取何種處置與措施，而被告之處置及措施有無善盡醫療上之
    要求，尤以告訴人及家屬反應告訴人腳部冰涼、微紅腫、持續發高燒等病狀。
    （三）告訴人發生車禍時立即轉院至高雄教學醫院或手術後立即轉院至高雄教學
    醫院，能否避免截肢。（四）告訴人之截肢係何因造成？與被告之醫療、護理行
    為有無因果關係？原審第二次委託鑑定之事項：（一）依病歷及受傷照片顯示，
    乙○○之傷勢，是否可以使用外固定方法來固定骨折，並不需縫合傷口；或以當
    時情況，不能使用外固定方法固定骨折？其判斷之標準為何？（二）原鑑定意見
    二之３（指第一次鑑定意見）所謂手術清創，時間上稍嫌太遲，是否併發感染造
    成腔室症候群導致截肢之原因。（三）何醫師以內固定方法固定骨折，並縫合傷
    口，以其專業骨科醫師應有之素養，是否是錯誤或不合宜之治療方法。又因其錯
    誤或不適宜之治療方法與日後手術清創遲緩，是否均可能造成截肢之原因，或相
    因相成所造成。（四）原鑑定意見四後段「如以內固定骨折，並縫合傷口完成手
    術，或有後續性因果關係」，是否即指此種治療方法，是可能造成併發感染腔室
    症候群導致截肢之原因，其或然率多少？本院第三次委託鑑定之事項：（一）本
    件開放性骨折造成感染，能否認定係因採內固定方式所造成，採外固定方式是否
    即可避免感染之發生。（二）第三型開放性骨折，依現今學界之意見，宜以骨外
    固定方法來固定，其臨床上及病理上之理由為何？又第二型及第三型開放性骨折
    以外固定之方式治療，其發生感染機率約有百分之三，其病理上之原因為何，該
    文獻上採樣之案例其受傷者之受傷情形，是否與本件告訴人受傷之情形相同，在
    現今醫學上，內固定骨折之方式是否因有上開文獻之記載而被排除不用。（三）
    本件被告係以螺絲及鋼絲固定傷口，並未使用骨內釘及鋼板，且螺絲亦暴露於外
    ，傷口放置引流管，且僅係局部大略縫合（未緊密急縫合，留有縫隙）以濕紗布
    覆蓋，因為係簡單固定再加上石膏板外固定下肢後側（前側並未包覆），是否為
    典型之內固定方式。而一般之外固定之方式，係以鋼釘或鋼絲穿透斷骨兩端，再
    加上筒狀石膏固定，或是用螺帽加上連接，將鋼絲或鋼釘固定在斷骨上，被告所
    採之固定方式，是否較一般外固定方式使用較少之骨頭穿透次數，造成感染之可
    能性並不必然較高，且因未以筒狀石膏包覆受傷部份，於傷口之檢視亦無影響。
    （四）開放性骨折所併發之感染，是否係與肌肉本身軟組織及皮膚受傷之程度有
    關，即受傷之程度愈嚴重，感染之比例即愈高，在採取相同固定方式之情形下，
    如肌肉組織受損之情形愈嚴重，其感染之比率亦會提高，當軟組織損傷嚴重造成
    循環不良藥效不能到達患處時，感染即無法避免？本件造成感染能否判斷係因採
    內固定方式接骨或係因組織嚴重損傷所造成？（五）在臨床診斷上有進行性感染
    發生時，應實施手術清創，在本件中被告於實施骨折固定時，即已有實施手術清
    創，於手術後並給與病人藥物靜脈注射及口服治療以防止感染，並每日觀察傷口
    肌肉之情形，於八十七年四月十九日上午察看病人，發現病人受傷處皮膚壞死，
    且有發炎感染之味道，被告於同日上午即安排清創手術，貴會第八七二三九號鑑
    定函鑑定意見第二點第三小點認清創於時間上稍嫌太遲，是否係認依病歷表所鑑
    ，於八十七年四月十九日之前，即已有狀可認定病人之傷口已發生進行性感染而
    有清創之必要？並請說明其具體之症狀及確實之時間。（六）於臨床上應如何判
    斷傷口有感染之發生，病人手術後有發燒之情形，是否即能斷定傷口有感染，手
    術後肺部擴張不全或輸血之過敏反應，是否均可能造成發燒之反應。（七）在醫
    學上如受傷之型態為第三型Ｃ開放性骨折合併後脛神經斷裂，患者截肢之比例有
    多高？又骨折產生腔室症候群之比例有多高，如實施肌膜切開手術後，發生腔室
    症候群之比例有多高，本件認定患者有腔室症候群，其所依據之資料為何？該會
    亦據此就上開三次囑託鑑定事項，先後作成鑑定意見如下：第一次鑑定意見：（
    一）對於第三型開放性骨折治療之癒後，較有可能演生合併症之發生，因此宜對
    家屬說明成功率及截肢之可能性。（二）１開放性骨折較易併有神經、血管之傷
    害，但一般而言，醫師應能在臨床上判斷末稍循環是否健全（如以手把脈，確定
    踝脈摶仍在），尤其對一位合格之骨科醫師來說，應無問題。２對第三型骨折之
    初步治療，以現今學界之意見，宜以骨外固定方法來固定骨折，並不需縫合傷口
    （雖然有置放引流管），似較不符合上述之治療原則。３至於病患高燒及患肢冰
    涼、紅腫，何醫師考慮到患肢可能有感染，而手術清創，是正確之處置，惟於時
    間上稍嫌太遲。４本案顯示是因開放性骨折後併發感染造成腔室症候群導致截肢
    ，何醫師雖有盡力防止感染擴展，但仍無法有效控制感染，其醫療、護理行為雖
    難論定有過失，但確有需加強改善之處，如以內固定性固定骨折，並縫合傷口完
    成手術，或有後續性因果關係。第二次鑑定意見：（一）依據病歷及所附之照片
    顯示，病患傷況確定可以以外固定及不縫合傷口之方式處理，其判斷之標準，主
    要應根據傷口污染之程度及肌肉皮膚等軟組織可否完全覆蓋骨骼來判定；即若傷
    口髒污程度嚴重，或軟組織缺損無法包覆骨骼，便不應該施行內固定，而改以外
    固定法為宜。（二）當臨床上診斷有進行性感染發生時，愈早施行手術清創，愈
    能控制感染之機會，並減少腔室症候群之機率。（三）骨折治療方式之選擇，係
    仰賴醫師主觀及經驗之判斷，而感染之發生及進行，亦包含不可抗力之因素；醫
    療行為自當儘量選擇比較安全度高之治療方式為宜。因此何醫師是採行較不適宜
    之治療方式（即雖可行，但併發感染之機會較高），此與嗣後造成截肢不無因果
    關係。（四）雖難論斷其與嗣後感染之因果關係，但此種治療方式的確會增高感
    染擴大、惡化之機率、依據文獻報告，第二或第三型開放性骨折以外固定方式治
    療，其發生感染之機率約有３％，但以螺絲釘鋼板之內固定法方式治療，發生感
    染之機率則高達１９％。第三次鑑定意見：（一）外固定法可避開「在骨折部位
    直接安置鋼材」之現象，在骨折已遭染菌之開放性骨折時，可減少病菌就地滋長
    之機會，但不可推論為「感染是由內固定方式造成」，且即便採用外固定法方式
    亦無從保障能避免感染之發生。骨骼遭染菌之事實，是在此等手術之前即已可能
    存在，不同之手術方式僅是會影響此等細菌滋長之難易而已。（二）據文獻報告
    ，第二或第三型開放性骨折以外固定方式治療，其發生感染之機率約有３％，但
    以螺絲釘鋼板之內固定方式治療，則發生感染之機率高達１９％，其原因在於：
    此等開放性骨折一般傷口較髒污，骨骼多半已遭染菌，此時若以外固定法治療，
    由於骨折處（即染菌處）病菌之消滅較為容易，使感染易於迅速控制消失；反之
    若以內固定法治療，則病菌易藏身於鋼材附近不易消滅，常滋生而形成難以控制
    之感染。但若在較無染菌顧慮之閉鎖性骨折，或傷口髒污程度低、染菌狀況顯較
    易控制之開放性骨折（如第一型及部份之第二型），以現今醫學上仍以儘量採用
    較牢固之內固定法為首選。（三）本件病例採用之內固定法，並非典型內固定方
    式，推測醫師可能考量要儘量減少植入之鋼材，以減低病菌滋長之機會，才捨一
    般較堅固但龐大之鋼釘鋼板，改以小鋼釘輔以外部石膏板支撐。若要採外固定法
    ，目前市面上有許多不同廠牌、設計精巧之外固定器可供採用，其設計上堅固度
    已屬相當足夠，鋼釘穿過骨骼次數不需太多，亦不需再輔以石膏包覆，不會影響
    傷口檢視。但內固定法即使在骨折部位植入之鋼釘較少，但較諸「鋼釘完全避開
    骨折部位、而釘在遠離骨折部位之斷骨兩端」之外固定法，理論上造成感染仍然
    較高。（四）、如前所述，開放性骨折併發感染之可能原因很多，諸如初始傷口
    髒污程度、局部血管循環破壞之程序等等都有關連，並非單一因素之一，手術方
    式對嗣後感染狀況亦有影響。就本案而言，無法判斷造成感染係因採內固定方式
    接骨或係因組織嚴重損傷所致。（五）當臨床上認為有進行性感染發生時，愈早
    清除壞死組織及其上附生之細菌病灶（即所謂清創手術），愈有利於感染上之控
    制。給予抗生素等藥劑當然亦屬必須，但當患部血液循環不佳、藥物顯不易經血
    液送達患部時，手術清創仍屬最重要之措施。而臨床上對進行性感染之判斷及清
    創手術時機之選擇，一般乃靠觀察傷處是否有組織壞死之範圍擴大、膿液或臭味
    等發生，以及病患是否高燒不退等綜合判斷。依病歷記載，病患於十五日手術後
    ，十七日時即有傷口狀況不佳、高燒至四十度等現象，醫師有注意並加強抗生素
    治療及予抽血做細菌培養檢查等舉措。本會因此於前次鑑定中認為：若提早於此
    時即施行清創手術，可能更有利於感染範圍及程度之控制。（六）發燒可能之原
    因很多，一如來文所述，手術後肺部擴張不全或輸血之過敏反應等，均有可能造
    成發燒。因此單憑此項臨床症狀並不足以斷定傷口有進行性感染，必須參酌前段
    所述種種徵兆（主要是觀察傷口及附近組織之狀況）來綜合研判。（七）第三Ｃ
    型開放性骨折乃指：開放性骨折併有主要神經血管之傷害者。發生於脛骨之此型
    骨折，由於傷況之嚴重度差異頗大，文獻中報告截肢比例亦有不小出入，以一九
    九三年美國克利夫蘭（Ｃｌｅｖｅｌａｎｄ）州著名的凱斯西儲（ＣａｓｅＷｅ
    ｓｔｅｒｎＲｅｓｅｒｖｅ）大學醫學院所發表之研究報告為例，此型脛骨骨折
    病患約有４７％因傷況過重需要立即截肢，而其餘另有９％病患雖嘗試救治傷肢
    ，但數日後仍併發感染、壞死等症狀而終至截肢。故依該研究此型脛骨骨折截肢
    比率約為５６％，截肢原因則包括進行性染、組織因大血管毀損無法供血而缺血
    壞死、組織本身壓碎狀況嚴重而壞死等。本案病患截肢原因依據病程研判（傷口
    壞死範圍持續擴大、細菌培養亦長出致病菌、病患高燒等現象），確如高雄榮民
    總醫院之診斷，為開放性骨折後併發進行性感染，並惡化為壞死性肌膜炎（Ｎｅ
    ｃｒｏｔｉｚｉｎｇｆａｓｃｉｉｔｉｓ）所致（第一次鑑定意見四誤判為腔室
    症候群，經詳查後特此更正）。文獻上迄無脛骨開放性骨折併發壞死性肌膜炎之
    比率的統計報告，但此症確有可能擴大為全身性感染（敗血症）乃至危及生命，
    必須反覆施行清創及肌膜切除手術，甚或截肢以保全生命。凡此有行政院衛生署
    醫事審議委員會八十八年二月九日編號第八七二三九號、八十八年九月三十日編
    號第八八一四一號、八十九年八月十四日編號第八九０八二號鑑定意見書各一份
    附卷足稽，堪供本院判定被告應否負過失致重傷害罪責之參考，合先敘明。
四、判定被告應否負過失致重傷害罪責，所應審究者，厥為被告醫療告訴人之腳傷，
    不以外固定方法治療，反以內固定方式處理，是否有誤診錯用治療方法，及以內
    固定方式處理後之留院觀察醫療期間，有無遲延清創手術及醫療過失，暨被告
    之整個診治醫療過程行為如有疏失，與告訴人之截肢結果間，是否具有相當之因
    果關係等情而已。首就上開三次鑑定意見：認骨折治療方式之選擇涉及將來傷口
    感染病菌機率之高低，如以不當之治療方式確會增高感染擴大、惡化之機率，故
    需仰賴醫師主觀及經驗之判斷，本件告訴人所受傷害係屬第三型開放性骨折，依
    據文獻報告，第二或第三型開放性骨折以外固定方式治療，其發生感染之機率約
    有３％，但以螺絲釘鋼板之內固定方式治療，則發生感染之機率高達１９％，其
    原因在於此等開放性骨折一般傷口較髒污，骨骼多半已遭染菌，此時若以外固定
    法治療，由於骨折處（即染菌處）病菌之消滅較為容易，使感染易於迅速控制消
    失；反之若以內固定法治療，則病菌易藏身於鋼材附近不易消滅，常滋生而形成
    難以控制之感染。但若在較無染菌顧慮之閉鎖性骨折，或傷口髒污程度低、染菌
    狀況顯較易控制之開放性骨折（如第一型及部份之第二型）之情形下，以現今醫
    學上仍以儘量採用較牢固之內固定法為首選。因此對第三型開放性骨折之初步治
    療，以現今醫學界之意見，宜以骨外固定方法來固定骨折，該法處理主要之目的
    在去除所有的污染及死組織並避免作初步的縫合，即利用近端、遠端上的骨針並
    固定於石膏上，是處理脛骨或前臂開放性骨折最有效的方法，並不需縫合傷口，
    較可減低感染之機會，內固定法通常並不需要。況若採外固定法，目前市面上有
    許多不同廠牌、設計精巧之外固定器可供採用，其設計上堅固度已屬相當足夠，
    鋼釘穿過骨骼次數不需太多，亦不需再輔以石膏包覆，不會影響傷口檢視。且依
    據本件病歷及所附之照片顯示，病患傷況確定可以以外固定及不縫合傷口之方式
    處理，其判斷之標準，主要應根據傷口污染之程度及肌肉皮膚等軟組織可否完全
    覆蓋骨骼來判定；即若傷口髒污程度嚴重，或軟組織缺損無法包覆骨骼，便不應
    該施行內固定，而改以外固定法為宜。本件病例採用螺絲釘及鋼線來固定骨折，
    並縫合傷口（雖然有置放引流管）之內固定法，並非典型內固定方式，推測醫師
    可能考量要儘量減少植入之鋼材，以減低病菌滋長之機會，才捨一般較堅固但龐
    大之鋼釘鋼板，改以小鋼釘輔以外部石膏板支撐。但內固定法即使在骨折部位植
    入之鋼釘較少，但較諸「鋼釘完全避開骨折部位、而釘在遠離骨折部位之斷骨兩
    端」之外固定法，理論上造成感染仍然較高等見解綜合觀之。被告將告訴人上開
    應屬第三型開放性骨折，診斷為第二型開放性骨折，而使用螺絲釘及鋼線固定骨
折，並縫合傷口以石膏固定，置放引流管之內固定法處理，確與最新一般通常合
    理之治療方法不符而有可議。且依第一次鑑定意見之四：本案顯示是因開放性骨
    折後併發感染造成腔室症候群導致截肢，何醫師雖有有盡力防止感染擴散，但仍
    無法有效控制感染，其醫療、護理行為雖難論定有過失，但確有需加強改善之處
    ，如以內固定性固定骨折，並縫合傷口完成手術，或有後續性因果關係；第二次
    鑑定意見之三：醫療行為自當選擇比較安全度高之治療方式為宜，因此何醫師是
    採行較不適宜之治療方式（即雖可，但併發感染之機會較高），此與事後造成截
    肢不無因果關係等意見，似亦認被告之醫療過程與告訴人之截肢有關。第以大凡
    骨折之處理，不問屬於何重類型，其醫療方法悉以重建或截肢為之，惟基於有利
    患者之立場，恆以重建為最高考量原則，然事實上最終能否保留重建成功，仍須
    視患者受傷之程度及病情發展之程況而定，並非醫師初以重建方式進行手術，嗣
    仍需截肢即認醫師應負該截肢之後果。卷查本件告訴人最終截肢之原因，已據行
    政院衛生署醫事審議委員會第三次判定：本案病患截肢原因依據病程研判（傷口
    壞死範圍持續擴大、細菌培養亦長出致病菌、病患高燒等現象），確如高雄榮民
    總醫院之診斷，為開放性骨折後併發進行性感染，並惡化為壞死性肌膜炎（Ｎｅ
    ｃｒｏｔｉｚｉｎｇｆａｓｃｉｉｔｉｓ）所致，並將第一次鑑定意見之四，判
    為腔室症候群所致云者，認係錯誤而予以更正，既已有如前述；且就第三次鑑定
    意見之一：外固定法可避開「在骨折部位直接安置鋼材」之現象，在骨折已遭染
    菌之開放性骨折時，可減少病菌就地滋長之機會，但不可推論為「感染是由內固
    定方式造成」，且即便採用外固定法式亦無從保障能避免感染之發生。骨骼遭染
    菌之事實，是在此等手術之前即已可能存在，不同之手術方式，僅是會影響此等
    細菌滋長之難易而已。之四：如前所述，開放性骨折併發感染之可能原因很多，
    諸如初始傷口髒污程度、局部血管循環破壞之程序等等都有關連，並非單一因素
    之一，手術方式對嗣後感染狀況亦有影響。之七：第三Ｃ型開放性骨折乃指：開
    放性骨折併有主要神經血管之傷害者。發生於脛骨之此型骨折，由於傷況之嚴重
    度差異頗大，文獻中報告截肢比例亦有不小出入，以一九九三年美國克利夫蘭（
    Ｃｌｅｖｅｌａｎｄ）州著名的凱斯西儲（ＣａｓｅＷｅｓｔｅｒｎＲｅｓｅｒ
    ｖｅ）大學醫學院所發表之研究報告為例，此型脛骨骨折病患約有４７％因傷況
    過重需要立即截肢，而其餘另有９％病患雖嘗試救治傷肢，但數日後仍併發感染
    、壞死等症狀而終至截肢。故依該研究此型脛骨骨折截肢比率約為５６％，截肢
    原因則包括進行性染、組織因大血管毀損無法供血而缺血壞死、組織本身壓碎狀
    況嚴重而壞死等。文獻上迄無脛骨開放性骨折併發壞死性肌膜炎之比率的統計報
    告，但此症確有可能擴大為全身性感染（敗血症）乃至危及生命，必須反覆施行
    清創及肌膜切除手術，甚或截肢以保全生命等意見觀之，亦無法判斷造成告訴人
    感染，係因採內固定方式接骨或係因組織嚴重損傷所致。足見於醫學臨床上，雖
    認採外固定式方式之病例其發生感染之比例較低，但此僅為統計上之資料而已，
    況開放性骨折之類型不一，上開統計資料並未記載其所依據統計之類型，與本件
    告訴人受傷情形關連性如何，故並無法據此論定告訴人之所以造成感染，係因被
    告採內固定之方法所致。次考第一次鑑定意見一之３：至於病患高燒、患肢冰涼
    、紅腫，何醫師考慮到患肢可能有感染，而手術清創，是正確之處置，「惟於時
    間上稍嫌太遲」。第二次鑑定意見之二：「當臨床上診斷有進行性感染發生時，
    愈早施行手術清創，愈能控制感染之機會，並減少腔室症候群之機率」。第三次
    鑑定意見之五：當臨床上認為有進行性感染發生時，愈早清除壞死組織及其上附
    生之細菌病灶（即所謂清創手術），愈有利於感染上之控制。給予抗生素等藥劑
    當然亦屬必須，但當患部血液循環不佳、藥物顯不易經血液送達患部時，手術清
    創仍屬最重要之措施。而臨床上對進行性感染之判斷及清創手術時機之選擇，一
    般乃靠觀察傷處是否有組織壞死之範圍擴大、膿液或臭味等發生，以及病患是否
    高燒不退，依告訴人之病歷記載：病患於十五日手術後，十七日時即有傷口狀況
    不佳、高燒至四十度等現象，醫師有注意並加強抗生素治療及予抽血做細菌培養
    檢查等舉措，本會因此於前次鑑定中認為：若提早於此時即施行清創手術，可能
    更有利於感染範圍及程度之控制。之六：發燒可能之原因很多，一如來文所述，
    手術後肺部擴張不全或輸血之過敏反應等，均有可能造成發燒。因此單憑此項臨
    床症狀並不足以斷定傷口有進行性感染，必須參酌前段所述種種徵兆（主要是觀
    察傷口及附近組織之狀況）來綜合研判等有關清創之學理見解。對照卷附之告訴
    人住院療程概要（見原審卷第五十七頁）及媽祖醫院之護理記錄單（見偵查卷第
    四十一至四十五頁）所載醫療過程內容：告訴人係於八十七年四月十五日晚上十
    時三十分，推入開刀房接受手術，於同年月十六日凌晨一時三十分結束手術，同
    日早上八時十五分被告巡視病人，病人反應傷口疼痛、腳趾冰冷不能活動，被告
    向病患及家屬說明腳血管剛接通，血液循環較不好，血流比較慢才會如此（見告
    訴人之告訴狀、本院卷第一四六頁反面倒數第三行至一四七頁），被告並囑護士
    輸血補充血液及溶液（見偵查卷第三十六頁之醫囑單）避免過敏反應給予組織胺
    藥物，傷口疼痛給予止痛劑。同日下午二時十分，病人有反應輕微發燒，為確認
    是否輸血反應及容液不足，給予點滴促進降溫，在下午三點反應疼痛，給予止痛
    藥，因血色素及血比容仍不足，仍囑咐輸血，並無不良反應發生，體溫有稍降。
    護理師陳建蓉確認其受傷之右下肢仍是冰冷，血流不良，密切注意。八十七年四
    月十七日凌晨二時三十分，病人反應發高燒三十九度，且有傷口疼痛，值班醫師
    予冰枕及大量點滴降溫，亦給予退燒藥，抽血檢查找發燒原因。同日早上八時三
    十分巡視病房，護士告知血液容積及血比容仍低，仍囑輸血及加入碳酸鈣以平衡
    電解質，另加打止痛劑及抗過敏藥；在中午過後，病人有持續高燒發生，繼而有
    發冷及嘔吐現象，被告察看患肢，除了滲出液及仍無知覺外，其他顏色仍好，沒
    有壞死跡象，並對家屬說明開刀後，都會發燒，止痛針、消炎針打多了，都會嘔
    吐（見本院卷第一四七頁第六行告訴人之告訴狀所稱），被告仍囑咐護士給予退
    燒針及止吐藥，繼續觀察，治療之後體溫降低及停止嘔吐，另外做了抽血培養。
    八十七年四月十八日凌晨，又有發燒現象，胸悶、煩躁，值班醫師給予氧氣治療
    及降溫處置，情況有改善；早上八時五十分被告巡房，察看傷口及換藥，傷口處
    有水泡產生，末稍有稍微發紺現象，被告拿針刺患部腳掌大姆指看是否有血液循
    環代償，當時見到一滴血，故被告判斷情況尚好，顏色尚可，並對說明血管有接
    通、不必擔心（見偵查卷第一四七頁倒數第三行）；下午四時十五分，病人反應
    有喘及發燒，囑護士抽動脈血分析電解質及氧濃度，察看有無肺部問題，因有撞
    擊胸部當時沒有異常，怕後續才發生給予照胸部Ｘ光看有否病變，再給予點滴及
    退燒治療，因病患有撞擊胸部，故抱怨疼痛部份不只是肢體，被告有察看，開出
    處置可為證明（見偵查卷第四十三頁反面至四十四頁之護理記錄單）。八十七年
    四月十九日，值班外科助手於換藥時發現告訴人水泡處皮膚已壞死脫落，且有發
    炎感染之味道，經通知被告，被告隨即以手術處理，亦據告訴人於告訴狀（見本
    院卷第一四七頁倒數第三行以下）與被告於辯護狀所載明（見原審卷第二十一頁
    第六點）等情。亦顯見被告於觀察治療九十六小時期間，怕告訴人肢體不保，感
    染難以控制，並為降低感染一直有兩種不同成分之抗生素在注射使用，被告並無
    輕忽、坐視感染及壞死發生而不管之情形，難認被告於清創有所遲延，即經三次
    鑑定亦無具體事證認定被告確有遲誤清創之情事。至告訴人指稱：「我到隔天向
    醫生反應腳指頭冰冷，醫生說剛開刀也會這樣，到下午我發高燒，醫生說是抗生
    素打太多會發高燒、嘔吐，第三天腳指頭已發黑了，我向醫生反應，醫生拿針刺
    大拇指有一點血，他叫我家屬說有接通，到第四天醫生換藥看整個小腿潰爛了要
    截肢，我們再進手術房，醫生向我母親說要截肢我們試著轉到高雄榮總看是否能
    治療」、「第一天開完刀，我母親就要求要轉院，醫生說這是單純開放性骨折，
    因為我家住高雄在這邊不方便，家人每天都有向醫生反映說腳指頭冰冷，醫生說
    可能是血液循環不好，而且剛開完刀出來他沒有對我家人說一定要截肢，只說表
    皮可能會壞死」、「（問：醫生有無看傷口？）沒有，他只是巡房，如有，巡房
    第四天皮膚潰爛為何還不知道，是外科醫生來擦藥發現通知他才知道、才推進手
    術房」（見偵查卷第七十五、七十六、九十六頁），「（問：你有全身麻醉？）
    有第二天我發高燒，醫生說剛手術手腳冰冷是一般之現象，第四天外科醫師來換
    藥時才說傷口壞爛、才告訴被告，他才來處理」、「（問：每天都換藥？）是，
    不是何醫師換的，是外科醫師：：」、「醫師對家人之反應沒馬上處理，如果他
    沒把握應該讓我轉院，第三天腳趾發黑，不知何醫師對症狀是否瞭解，光說開放
    性骨折不致於截肢，至外科醫師認不妥才開刀，如果第一時間有處理好的話，不
    至於需要截肢」（見原審卷第十六、十七頁）；證人即告訴人之母曾陳清月在偵
    查中證稱：「（問：開完刀後你兒子說腳指頭冰冷，妳有無對醫生反應？）醫生
    說血管有斷剛接好循環不良才會冰冷，而且因我家住高雄，我有對醫生要求要轉
    院，醫生說與我兒子同時發生車禍的另一位有生命危險才叫他轉院，至於我兒子
    已接好了，他只是開放性骨折而已，血管也接好、外傷也縫好，需留下觀察，當
    時也沒有對我說後脛神經斷掉有截肢可能」、「（問：到第幾天換藥發現小腿潰
    爛？）第四天外科醫生來換藥小腿皮肉潰爛，外科醫生對何醫生講，何醫生在早
    上近十一點來把我兒子推進，到下午一點多護士叫我進去對我說，我兒子腿神經
    已化膿，所以要截肢，我曾要求醫生讓我們轉院，因我家住高雄，才轉到高雄截
    肢」、「：：而且我反應病情，他一直沒有看傷口有何病變」（見偵查卷第九十
    四至九十六頁）；證人即告訴人之兄曾啟俊在偵查中證稱：「車禍第三天我有去
    照顧他，已發高燒，到晚上十二點時腳發紫，我有向護士反應請他叫醫生，結果
    醫生沒有來，護士來說醫生剛接完血液循環較不好，所以會發紫，而且在發高燒
    ，我也一直向護士反應」、「第四天何醫生來我有跟他反應，他沒有拆開傷口只
    拿針筒向他的腳大拇指刺一下，流了一滴血，他說沒有問題，血液有在循環，第
    五天早上，外科醫生擦藥發現皮整個脫落，外科醫生聯絡何醫生來才拆開傷口看
    了後，何醫生才說進手術房，進手術房一會後叫我媽媽進去看，媽媽出來後一直
    哭再叫我進去看，我弟弟小腿前面的肌肉都割除了，醫生對我說要截肢」（見偵
    查卷第一０四頁）；證人謝文炎在偵查中證稱：「車禍第三天我去照顧乙○○，
    我去摸他的腳指頭冰冷，我問乙○○為腳指頭冰冷，他哥哥向護士講要求請醫生
    過來看，當時病人一直發高燒，醫生也沒有來，到隔天醫生來時，向他反應醫生
    拿了針向病人的腳指頭刺了一下有流一滴血，醫生對我們說血管有接通、有流血
    的現象」（見偵查卷第一０三頁）各等語即認屬實，然微論伊等並非專業醫療人
    員，所供已難免係自己片面膚淺之觀感，不足充供是否正確醫療判斷之依據，且
    伊等因心急告訴人之病況，致認被告在臨床上對告訴人進行防止感染及清創手術
    時機之選擇，無一是處並加以指摘，亦屬人情之常，尚不足以據此認定被告有遲
    誤清創手術之過失情事。從而被告辯稱：「我每天巡房都有看傷口，沒有怎會知
    道皮膚有壞死，而且我也有放引流管，我有對他母親解釋腓總神經斷掉腳無法動
    ，我也有用抗生素治療」、「我每天有查房看傷口，我的助手每天有幫他擦藥」
    （見偵查卷第九十六頁），「（問：手術後如何照護？）我每天最少查房一次，
    病人有反應時會隨時另外查房」、「腳冰冷是因為傷到肌肉，開刀後翌日我都有
    打開傷口讓他母親看看傷口」、「（問：他家人有反應？）有反應，因為微血管
    不能接，告訴人認為沒接微血管是不對的，全身麻醉必須經過二十四小時後才會
    恢復，我也有每天去查房，不然護士小姐如何換藥，我用針頭去插傷口，有血液
    流出，並且開放性骨折也不能血管攝影」，「（問：清創是何時？）手術後第三
    天（禮拜天早上）」、「（問：為何要三天？）依醫療過程及文獻記載，要觀察
    七十二小時」（見原審卷第十六、十七、一四六頁）；「（問：為何乙○○會有
    患肢冰涼、高燒、紅腫等現象？）他當時送來就四肢冰涼，沒有紅腫，四天期間
    我都是他的主治醫師，每天我有去巡房，當時我都沒有發現這些、沒有發臭的情
    況，而第四天我看他皮膚有變色，我認為他在媽祖醫院時皮膚病沒有發臭，而他
    截肢是因他受傷所造成的，與我的醫療無關」（見本院卷第七十九、八十頁）等
    語，核與上開護理記錄所載及鑑定意見所載相符，應可採信。而告訴人於八十七
    年四月十六日凌晨一時三十分經被告施行手術後，被告既一直持續觀察告訴人之
    腿傷部位，並給予加強抗生素治療，告訴人之傷口並未達壞死或有臭味產生，故
    被告認並無清創之必要，俟至十九日發現病患肌肉組織變色及發出臭味，被告即
    立刻進行清創手術，被告無於組織已壞死並發生感染時，遲誤清創手術之情事亦
    明。
五、綜上實際醫療情形及鑑定意見參互觀之，被告以較不妥適之內固定法處理告訴人
    之第三級開放性骨折，固有可議尚待改進；惟告訴人之所以重建後仍需截肢，既
    係因開放性骨折後併發進行性感染，並惡化為壞死性肌膜炎所致，且該併發感染
    之發生，亦不能證明係因被告採內固定法所造成，被告於醫療觀察期間復無清創
    遲延情事，加以該第三級開放性骨折於醫學文獻統計上，骨折截肢比率復高達約
    ５６％，顯已難認被告之醫療欠當行為，即當然係造成告訴人截肢之過失行為。
    況截肢之結果，既受上述諸多因素所影響，並無法逕認採外固定法即不需截肢，
    採內固定法即需截肢，則揆諸上開實務所採行之相當因果關係理論，亦難認被告
    之醫療行為與告訴人之截肢結果間，具有相當之因果關係存在，本件不能證明被
    告犯罪。原審認被告罪證明確，因予論罪科刑，自尚有未合。檢察官循告訴人之
    請求，提起上訴認被告迄今不承認疏失，且迄未與告訴人達成和解，指摘原判決
    量刑過輕不當，雖無可取。惟被告上訴意旨，否認犯罪，指摘原判決不當，則為
    有理由，應由本院撤銷原判決，改諭知被告無罪。
六、據上論斷，應依刑事訴訟法第三百六十九條第一項前段、第三百六十四條、第三
    百零一條第一項，判決如主文。
本案經檢察官蘇南桓到庭執行職務。
中    華    民    國      八十九      年      十      月      十一      日
                                  臺灣高等法院臺南分院刑事第二庭
                                      審判長法官  游    明    仁
                                            法官  蘇    重    信
                                            法官  林    永    茂
右正本證明與原本無異。
不得上訴。
                                      法院書記官  楊    清    旺
中    華    民  國      八十九      年      十      月      十二      日


司法院資訊處製作；財團法人民間司法改革基金會備份。
